最高法院刑事判決　　　　　　一○○年度台上字第五七四四號
上　訴　人　林宗宏
　　　　　　吳佳娟
上列上訴人等因妨害自由等罪案件，不服台灣高等法院台南分院
中華民國一００年七月十九日第二審更審判決（九十九年度重上
更(三)字第二七五號，起訴案號：台灣台南地方法院檢察署九十四
年度偵字第九三九號），提起上訴，本院判決如下：
    主  文
原判決關於林宗宏部分撤銷，發回台灣高等法院台南分院。
其他上訴駁回。
    理  由
一、撤銷發回（即林宗宏）部分：
本件原判決認定上訴人林宗宏有其事實欄所載犯行，因而撤銷第
一審之科刑判決，改判依修正前刑法第五十五條牽連犯規定，從
一重論處林宗宏意圖供行使之用，而偽造有價證券罪刑，固非無
見。
惟查有罪判決書之事實一欄，為判斷其適用法令當否之準據，應
將法院依職權認定犯罪事實，諸凡犯罪之時間、地點、方法、態
樣等事項，均應為詳實之記載，然後於理由內逐一說明其憑以認
定之證據，並使事實認定與理由說明，互相適合，方為合法。原
判決事實欄記載「……（民國）九十二年五月八日上午某時許，
蕭雅竹因欲取回與林宗宏交往期間暫放於林宗宏住處之其身分證
……及之前由林宗宏於九十二年四月二十五日強迫蕭雅竹簽發面
額新台幣（下同）一千二百萬元之本票（林宗宏叫蕭雅竹倒填發
票日期為九十年一月一日），乃由蕭雅竹邀約林宗宏於九十二年
五月八日中午十二時許在台南縣永康市（改制為台南市永康區○
○○路之某統一超商店前見面……九十二年五月八日下午一時許
，蕭雅竹在林宗宏住處因見林宗宏遲不歸還前揭物品而表示離去
之意……林宗宏基於獨自之意思命蕭雅竹……在九十二年四月二
十五日由林宗宏強迫蕭雅竹簽發面額一千二百萬元之本票……增
簽其父母蕭世英、張瑞容之名字於該本票之發票人欄上，否則不
讓蕭雅竹離去……蕭雅竹因怵於林宗宏之威勢，意思失其自由，
不得已才在林宗宏所強迫蕭雅竹簽發面額一千二百萬元之本票上
再實行增簽其父母蕭世英、張瑞容之名字於該本票發票人欄上…
…」等情（見原判決第二頁第六行至第三頁第三行）；並於理由
欄說明「……林宗宏強迫蕭雅竹簽發一千二百萬元之本票，並強
迫蕭雅竹在該本票上填具其父母蕭世英、張瑞容之名字於發票人
欄上，否則不讓蕭雅竹離開……林宗宏顯係偽造有價證券之間接
正犯，而蕭雅竹不構成犯罪……（林宗宏）另犯刑法第二百零一
條第一項之偽造有價證券罪。」等由（見原判決第二十頁倒數第
二行至第二十一頁第六行）。似認林宗宏於九十二年四月二十五
日、同年五月八日各以強迫之手段，強制蕭雅竹簽發上開本票及
增簽其父母之名字於該本票發票人欄，而各犯一次偽造有價證券
罪。然就九十二年四月二十五日該次犯行，其犯罪地何在、蕭雅
竹何以簽發該本票及林宗宏如何為強迫之行為，事實欄均未詳為
記載；且該二次犯行間究有何關連，應如何處斷（究係刑法修正
前連續犯，或數罪併罰，或其他關係）？亦未於事實欄明白認定
及於理由欄明。又林宗宏涉嫌於九十二年四月二十五日，強行
將蕭雅竹帶至其台南縣關廟鄉（現改制為台南市關廟區）布袋村
一二六號住處，並用繩子綑綁，拘禁在屋內房間，而剝奪蕭雅竹
之行動自由，其並毆打蕭雅竹，脅迫蕭雅竹簽發上開本票之犯行
，業經檢察官於九十四年八月十八日為不起訴處分等情，有台灣
台南地方法院檢察署檢察官九十四年度偵字第九三九號不起訴處
分書在卷可查（見偵字第九三九號卷第七十六、七十七頁）。原
判決理由欄雖說明林宗宏所涉偽造有價證券罪嫌，雖經台灣台南
地方法院檢察署檢察官以九十四年度偵字第九三九號為不起訴處
分，但林宗宏所涉偽造有價證券不起訴部分與「妨害自由起訴部
分」均有罪，且具有審判不可分之關係，依刑事訴訟法第二百六
十七條之規定，自得就林宗宏所涉之偽造有價證券部分併予審理
等由（見原判決第四頁第八至十四行、第二十頁倒數第九至六行
）。然上開所謂「妨害自由起訴部分」，依起訴書所載係指林宗
宏涉嫌於九十二年五月八日，與同案被告吳佳娟將蕭雅竹帶至上
開布袋村一二六號，共同脅迫蕭雅竹簽立由林宗宏所撰之「賣身
契」，否則不讓其離去之方式，剝奪蕭雅竹之行動自由等情，此
與林宗宏涉嫌於九十二年四月二十五日強迫蕭雅竹簽發本票之犯
行，似無方法結果之牽連關係，該二部分犯行間能否謂有審判不
可分之關係，而得併予審理，亦非無疑。原判決就上開部分未予
調查、釐清，遽為判決，自有理由欠備併調查未盡之違背法令。
再者，扣案之該張本票（見偵字第九三九號卷末證物袋），其發
票日為九十年一月一日，原判決事實欄雖認定係林宗宏叫蕭雅竹
倒填發票日期（則應為九十二年四月二十五日，倒填為九十年一
月一日），但理由欄並未明其所憑之依據及認定之理由，亦有
理由欠備之疏誤。林宗宏上訴意旨指摘原判決此部分違法，尚非
全無理由，應認此部分仍有發回更審之原因。
二、上訴駁回（即吳佳娟）部分：
按刑事訴訟法第三百七十七條規定，上訴於第三審法院，非以判
決違背法令為理由，不得為之。是提起第三審上訴，應以原判決
違背法令為理由，係屬法定要件。如果上訴理由書狀並未依據卷
內訴訟資料，具體指摘原判決不適用何種法則或如何適用不當，
或所指摘原判決違法情事，顯與法律規定得為第三審上訴理由之
違法情形，不相適合時，均應認其上訴為違背法律上之程式，予
以駁回。本件上訴人吳佳娟上訴意旨略稱：(一)、林宗宏於九十二
年五月十二日即對蕭世英、駱俊霖及盧錫衍等人於同年月八日凌
晨之恐嚇行為，向台灣台南地方法院檢察署提出告訴（即九十二
年度發查字第一三五七號恐嚇案，下稱另案），相較於蕭世英遲
至同年九月十八日始對吳佳娟、林宗宏於同年五月八日對蕭雅竹
妨害自由之行為提出告訴，就另案之案發時間（即九十二年五月
八日凌晨），自以林宗宏之記憶較為深刻，所為陳述較為可採。
況蕭世英尚誤認九十二年五月八日係星期五（實為星期四），而
蕭世英、駱俊霖及盧錫衍等人於該恐嚇案偵查中，起初亦稱渠等
係於九十二年五月八日凌晨到林宗宏住處，嗣於本案審理時才改
稱係同年五月九日凌晨至林宗宏住處，惟案發時間僅有一個，蕭
世英等三人確有二套說詞，且蕭世英、駱俊霖及盧錫衍於林宗宏
告訴之另案中係屬共同正犯，該案卻將駱俊霖、盧錫衍列為關係
人或證人之身分，且檢察事務官於詢問時，亦未將蕭世英與駱俊
霖、盧錫衍隔離，如此偵查，使其三人有串證之機會，其三人事
後所證，顯涉有偽證罪嫌，而不足採信。至於林玉女於其所涉犯
之偽證案，係因家住台北縣瑞芳鎮（現改制為新北市○○區○○
路途遙遠，才接受檢察官之緩起訴處分，並非確有犯偽證罪。而
本案僅須調閱九十二年五月八日在台南市○○區○○路統一超商
路口、火車站周圍之監視錄影帶及案發當日通聯紀錄，並勘驗另
案在九十二年十月二十四日之訊問光碟及九十二年度發查字第二
八七一號偽造有價證券案（嗣簽發為本案之偵查案號）於九十三
年三月十二日之訊問光碟，即可釐清本案之案發時間，及九十二
年五月八日吳佳娟、林宗宏並未與蕭雅竹見面，自無所謂妨害自
由之情事。原審就上開部分未予詳查，逕採信蕭世英等人所述之
犯罪時間，遽認林宗宏、吳佳娟所為本案案發時間並不在場之辯
解，並無足取，顯有理由不備併調查未盡之違誤。(二)、蕭雅竹之
指述多有矛盾，證人吳玫虹、蕭世英、駱俊霖及盧錫衍等人之證
詞亦皆不實，此觀：蕭雅竹於九十二年九月十五日所提出之告
訴狀，僅告訴林宗宏、吳佳娟等人涉嫌教唆偽造有價證券，並未
指訴有妨害自由之情事；況蕭雅竹就九十二年五月八日當天，究
係林宗宏或蕭雅竹主動邀約見面，所述前後矛盾，且對其如何乘
坐林宗宏汽車之方式，亦有「押」、「拉」及「半推半就」等三
種說法，不免令人懷疑其證詞之真實性；另依蕭雅竹於偵查中所
證，其係為離開現場，而同意簽下本票及賣身契，之後即由林宗
宏送其回家，顯見其行動自由應無遭受限制；另觀蕭雅竹於第一
審時先證稱：九十二年五月八日下午，伊已取回存摺、提款卡及
信用卡等證件等語，嗣卻證稱：同日晚間，由蕭世英取回身分證
、提款卡、信用卡、存簿及本票等語，其證詞顯有所出入，亦核
與蕭世英於原審法院更(一)審時證稱：伊於當日晚上係取回蕭雅竹
之身分證、存摺、提款卡及本票等語，不相符合；況蕭雅竹曾提
及案發當日下午一時至三時許在林宗宏住處時，當時鄰居應該正
在午休等情，則據蕭雅竹所述，當時雙方係大吵大鬧，應該會吵
醒鄰居，為何蕭雅竹提告後，並未傳訊鄰居出庭作證，顯係蕭雅
竹虛構情節，而無此事，其證詞自有重大瑕疵，不足採信。蕭
世英於九十三年三月十二日偵查及其於九十三年六月十六日所提
出之告訴理由補充狀中，就九十二年五月八日妨害自由之犯行，
亦未為任何指訴，並稱要回去找找看有無妨害自由之證據等情，
遲至九十四年二月十五日偵查中始指訴：蕭雅竹有於九十二年五
月八日遭吳佳娟、林宗宏限制行動等語；而吳玫虹則遲至九十四
年三月七日始到庭作證，且就九十二年五月八日在台南市○○區
○○路統一超商前，究係發生何事，亦無法明確述。是蕭世英
、吳玫虹所述之真實性亦足令人懷疑。蕭雅竹、吳玫虹雖指訴
蕭雅竹有於九十二年五月八日簽立賣身契乙事，但該賣身契於本
案審理中均未曾出現，且蕭雅竹就賣身契之內容為何？前後所述
不一，亦與吳玫虹所證迥異；另就本案案發當日蕭雅竹與吳玫虹
究係何人先離開林宗宏之住處，其二人證述之情節亦不相同，其
二人所證明顯矛盾而有重大瑕疵，不足採為論罪之依據。又若有
該賣身契存在，吳玫虹於該賣身契上簽名見證，即有可能成為妨
害自由罪之共同正犯，其豈會願意出庭作證？茲吳玫虹願意出庭
作證，即因篤定根本無該張賣身契，由此可見吳玫虹之證詞實不
足憑採。本案檢察官所舉證據及法院依職權調查所得之證據，尚
未達於通常一般人均不致有所懷疑之程度，原審疏未詳究審酌吳
佳娟、林宗宏供述之真實性，逕以蕭雅竹及上開證人有瑕疵之證
詞，論處吳佳娟罪刑，自有違背證據法則等語。
惟查證據之取捨、證據證明力之判斷，以及事實有無之認定，屬
事實審法院之職權，苟其取捨判斷與認定，並不違背論理法則及
經驗法則，即不容任意指為違法，而執為適法之第三審上訴理由
。本件原判決認定吳佳娟有其事實欄所載共同妨害自由之犯行，
係依憑林宗宏於第一審之部分供詞，證人蕭雅竹於第一審、原審
法院更(二)審與原審之證詞，證人吳玫虹於偵查、第一審之證詞，
證人蕭英世於原審法院更(一)審之證詞等證據資料，予以綜合判斷
，認吳佳娟犯行堪以認定。並指駁、說明上訴人否認犯罪，辯稱
：伊與林宗宏於九十二年五月八日既已離開原住處，又如何能共
同妨害蕭雅竹之行動自由云云，為卸責飾詞，並無足取。證人林
玉女於原審法院上訴審時證稱：吳佳娟、林宗宏於九十二年五月
八日早上八、九時許，即到伊之台南市○○街住處，住了八、九
天才離開云云；林宗宏所提出台灣台南地方法院檢察署檢察官九
十三年度偵字第三六０二號之不起訴處分書，其上雖記載九十二
年五月八日凌晨二時四十分許，蕭世英等人至林宗宏之住處後，
林宗宏與吳佳娟即已搬離等情；蕭世英於另案偵查中曾供稱：伊
有於九十二年五月八日凌晨在林宗宏住處等語；證人駱俊霖、盧
錫衍於另案偵查中亦證稱：伊等有於九十二年五月八日與蕭世英
到林宗宏住處等語；及蕭世英於本案偵查中，或於其所提出之告
訴理由補充狀，雖僅陳述關於九十二年四月二十五日蕭雅竹遭妨
害自由之事實，而未及於九十二年五月八日蕭雅竹遭妨害自由之
指訴，均不足作為吳佳娟有利之認定等由甚詳。因而撤銷第一審
之科刑判決，改判仍論處吳佳娟共同以非法方法，剝奪人之行動
自由罪刑（處有期徒刑六月，減為有期徒刑三月，並均諭知易科
罰金之折算標準）。已詳其所憑證據及認定之理由，所為論斷
均有卷存證據資料可資覆按。上訴意旨雖指摘原判決違法，然按
：(一)、供述證據，前後雖稍有差異或矛盾，事實審法院非不可本
於經驗法則，斟酌其他情形，作合理之比較，定其取捨，倘僅就
其中之一部分認為真實，予以採取，亦非法所不許。原判決綜合
上開卷證資料，採納蕭雅竹、吳玫虹上開所證：吳佳娟、林宗宏
確有於原判決事實欄所載時、地及手段，共同妨害蕭雅竹之行動
自由，並據為吳佳娟犯罪之論罪基礎，而不採上訴意旨所指稱蕭
雅竹所證述之情節等情，已說明本於調查所得心證，分別定其取
捨而為事實判斷之理由。核無違背經驗法則及論理法則，自屬原
審採證認事之適法權職行使，並無上訴意旨所指摘悖於證據法則
，或理由不備之違法情形。(二)、審判期日應調查之證據，係指與
待證事實有重要關係，在客觀上顯有調查必要性之證據而言，故
其範圍並非漫無限制，必其證據與判斷待證事實之有無，具有關
聯性，得據以推翻原判決所確認之事實，而為不同之認定，若僅
係枝節性問題，或所欲證明之事項已臻明瞭，而當事人聲請調查
之證據，僅在延滯訴訟，甚或就同一證據再度聲請調查，自均欠
缺其調查之必要性。蕭世英、駱俊霖、盧錫衍於另案或本案偵查
中雖曾供稱：伊等有於九十二年五月八日凌晨在林宗宏住處等語
，但並不足以據為有利於吳佳娟之認定等情，業據原判決於理由
欄闡甚詳，是本件縱使勘驗上訴意旨所稱之錄音光碟，而蕭世
英、駱俊霖、盧錫衍亦確曾為上開陳述，亦無礙於吳佳娟犯行之
認定，原審未為上開無益之調查，並無應調查之證據而未予調查
之違背法令。又案發當日林宗宏、蕭雅竹、吳玫虹之行動電話通
聯紀錄，雖已因超過保存期限無從調閱，惟吳佳娟確於原判決事
實欄所示時間，與林宗宏共同妨害蕭雅竹之行動自由等情，原判
決業已依憑卷內資料詳為論斷，本件事證既已臻明確，縱無從調
閱上開通聯紀錄，且原審未再調查上開統一超商路口、火車站周
圍之監視錄影帶，亦無調查未盡之違法。(三)、其他上訴意旨均係
就屬原審依憑證據所為事實判斷及證據取捨職權之合法行使及原
判決已論列說明之事項，依憑己見，任意指摘為違法，並重為事
實之爭執，自非合法之上訴理由。衡以前開說明，吳佳娟之上訴
為違背法律上之程式，應予駁回。
據上論結，應依刑事訴訟法第三百九十七條、第四百零一條、第
三百九十五條前段，判決如主文。
中    華    民    國  一○○  年    十    月   二十   日
                      最高法院刑事第九庭
                          審判長法官  賴  忠  星  
                                法官  吳      燦  
                                法官  蔡  名  曜  
                                法官  葉  麗  霞  
                                法官  李  英  勇  
本件正本證明與原本無異
                                      書  記  官  
中    華    民    國  一○○  年    十    月  二十五  日
                                                      Q